臺灣臺中地方法院民事判決　　　　　　九十二年度訴字第一一四八號
　　原　　　告　乙○○
　　訴訟代理人　蔡譯智律師
　　被　　　告　癸○○
　　　　　　　　戊　○
　　　　　　　　　　　　　　.
　　　　　　　　己　○　　　住.
　　　　　　　　辰○○　　　住.
　　　　　　　　丙○○○　　住.
　　　　　　　　巳○○　　　住.
　　　　　　　　午○○　　　住.
　　　　　　　　未○○　　　住.
　　　　　　　　丁○○○　　住.
　　　　　　　　卯○○　　　住.
　　　　　　　　　　　　　　　.
　　　　　　　　申○○　　　住.
　　被　　　告　丑○○　　　住.
　　訴訟代理人　甲○○　　　住.
　　被　　　告　寅○○　　　住.
　　　　　　　　子○○　　　住.
　　　　　　　　庚○○　　　住.
　　　　　　　　壬○○　　　住.
　　　　　　　　辛○○　　　住.
右當事人間分割共有物事件，於民國九十三年二月四日言詞辯論終結，本院判決如左
：
    主    文
被告癸○○、戊○、己○、辰○○、丙○○○應就坐落台中縣沙鹿鎮○○○段二九地
號、地目林、面積三一四０平方公尺土地，原共有人蔡情之權利範圍即應有部分七分
之一辦理繼承登記。
兩造共有前項土地面積三一四０平方公尺土地准予分割。其分割方法為如附圖所示Ａ
部分面積八九八平方公尺分歸原告取得，Ｂ部分面積七五平方公尺分歸被告子○○取
得，Ｃ部分面積七五平方公尺分歸被告寅○○取得，Ｄ部分面積七五平方公尺分歸被
告丑○○取得，Ｅ部分面積七五平方公尺分歸被告申○○取得，Ｆ部分面積七五平方
公尺分歸被告卯○○取得，Ｇ部分面積七四平方公尺分歸被告辛○○、壬○○、庚○○取得，按每人各三分之一之應有部分維持共有，Ｈ部分面積三三六平方公尺分歸被
告未○○取得，Ｉ部分面積三三六平方公尺分歸被告午○○取得，Ｊ部分面積三三六
平方公尺分歸被告巳○○取得，Ｋ部分面積三三六平方公尺分歸被告丁○○○取得，
Ｌ部分面積四四九平方公尺分歸被告癸○○、戊○、己○、辰○○、丙○○○公同共
有。
訴訟費用由原告負擔七分之二，被告子○○、寅○○、丑○○、申○○、卯○○各負
擔一百二十六分之三，被告辛○○、庚○○、壬○○各負擔一百二十六分之一，被告
未○○、午○○、巳○○、丁○○○各負擔二十八分之三，被告癸○○、戊○、己○
、辰○○、丙○○○連帶負擔七分之一。
    事    實
甲、原告方面：
一、聲明：如主文所示。
二、陳述：
（一）坐落台中縣沙鹿鎮○○○段二九地號、地目林、面積三一四０平方公尺土地（
      下稱系爭土地）為被告癸○○之夫與被告戊○、己○、辰○○、丙○○○之父
      即訴外人蔡情，與原告及其餘被告所分別共有，而訴外人蔡情於八十三年四月
      一日死亡，其應有部分應由其繼承人被告癸○○、戊○、己○、辰○○、丙○○○五人公同共有，而渠等均未就繼承系爭土地應有部分辦理繼承登記，爰請
      求渠五人辦理繼承登記，如主文第一項所示。
（二）系爭土地為兩造所共有，原告與被告之應有部分如附表所示，由於共有人間無
      法達成協議分割，復未訂立不分割契約，本件土地地目為林，然使用分區為農
      業區，又查無依物之使用目的不能分割之情事，爰請求分割。
（二）系爭土地係狹長形，西側最寬、越向東越窄，且地上除雜草外，並無其他地上
      物，被告癸○○、戊○、己○、辰○○、丙○○○為公同共有人，故渠分得部
      分由該五人保持公同共有，被告辛○○、壬○○、庚○○三人同意維持共有，
      有同意書可證，故由其三人按應有部分各三分之一維持共有，另被告卯○○、
      丑○○、寅○○、申○○、子○○及其餘共有人均未同意保持共有，則分割為
      渠等單獨所有，爰請求分割如主文第二項所示之分割方案。
三、證據：提出被告戶籍謄本、土地登記謄本、地籍圖謄本、繼承系統表、蔡情及繼
          承人戶籍謄本、使用分區證明書各乙件、照片八幀、維持共有同意書乙件
          為證，並請求勘驗現場。
乙、被告方面：
一、被告辰○○：被告辰○○以前耕作之位置係在原告繪製之分割圖所示Ｂ十（即本
    件判決附圖所示丁）之位置，現在因為當地無水源，已經休耕，但希望仍能分配
    原來之位置，不同意墊付測量費。
二、被告午○○：不同意如附圖分配給被告午○○之位置，因為有墳墓坐落在其分配
    之土地上，希望按原分配位置分配。
三、被告丁○○○：同意原告之請求，同意分割如主文第二項之分割方案。
四、被告丑○○：未於最後一次言詞辯論期日到庭，其之前到庭陳述如下：不同意與
    其他共有人維持共有。
五、被告壬○○：未於最後一次言詞辯論期日到庭，其於勘驗期日所為陳述如下：同
    意與他共有人保持共有。
六、被告癸○○、戊○、己○、丙○○○、巳○○、卯○○、寅○○、子○○、庚○○、辛○○均未於言詞辯論期日到庭，亦未提出書狀作何聲明或陳述。
    理    由
一、本件被告癸○○、戊○、己○、丙○○○、巳○○、未○○、丑○○、卯○○、
    寅○○、子○○、申○○、庚○○、辛○○、壬○○均未於最後一次言詞辯論期
    日到庭，核無民事訴訟法第三百八十六條各款所列情形，爰依原告聲請，由其一
    造辯論而為判決。
二、原告主張坐落台中縣沙鹿鎮○○○段二九地號、地目林、面積三一四０平方公尺
    土地（下稱系爭土地）為被告癸○○之夫與被告戊○、己○、辰○○、丙○○○
    之父即訴外人蔡情，與原告及其餘被告所分別共有，而訴外人蔡情於八十三年四
    月一日死亡，其應有部分應由其繼承人被告癸○○、戊○、己○、辰○○、丙○○○五人公同共有，而渠等均未就繼承系爭土地應有部分辦理繼承登記。系爭土
    地為兩造所共有，原告與被告之應有部分如附表一所示，系爭土地地目為林，然
    使用分區為農業區，且共有人間無法達成協議分割及從無不分割特約之情事等事
    實，業經原告提出被告戶籍謄本、土地登記謄本、地籍圖謄本、繼承系統表、蔡
    情及繼承人戶籍謄本、使用分區證明書各乙件為證，且為被告所不爭執，並經本
    院查明被告癸○○、戊○、己○、辰○○、丙○○○並未於法定期間內向法院聲
    報拋棄繼承，是原告上開主張可信為真實。
二、按因繼承、強制執行、公用徵收或法院之判決，於登記前已取得不動產物權者，
    非經登記，不得處分其物權。民法第七百五十九條定有明文。而分割共有物，性
    質上為處分行為，依民法第七百五十九條規定，共有不動產之共有人中有人死亡
    時，於其繼承人未為繼承登記以前，不得分割共有物。惟原告主張訴外人蔡情於
    八十三年四月一日死亡，其應有部分應由其繼承人被告癸○○、戊○、己○、辰
    ○○、丙○○○五人繼承而公同共有，而渠等均未就繼承系爭土地應有部分辦理
    繼承登記，依法不得為物權之處分，而於本件訴訟中，請求被告癸○○等五人就
    繼承取得之土地應有部分七分之一辦理繼承登記，並合併對渠五人及其餘被告為
    分割共有物之請求，自為法之所許，是原告請求渠五人辦理繼承登記，即有理由
    ，應予准許。
三、按各共有人，得隨時請求分割共有物。但因物之使用目的不能分割或契約訂有不
    分割之期限者，不在此限；分割之方法，不能協議決定者，法院得因任何共有人
    之聲請，命為以原物分配於各共有人或變賣共有物，以價金分配於各共有人，民
    法第八百二十三條第一項前段、第八百二十四條第二項定有明文。查系爭土地依
    其使用目的無不能分割之情事，且兩造間未訂有不分割之特約，已如前述，核與
    民法第八百二十三條第一項規定相符。次查系爭土地為林地，其使用分區為農業
    區，並於八十九年一月四日以前即由共有人共有，是依農業發展條例第十六條第
    四款規定，本件土地分割並無該規定所定不得少於○‧二五公頃之面積限制，是
    原告請求分割共有物，應予准許。
四、次按法院定共有物之分割方法，應斟酌當事人之聲明、共有物之性質、經濟效用
    及全體共有人之利益等公平決之，不受任何當事人主張之拘束，經查：系爭土地
    附近固有數門墳墓及貨櫃一個，然經台中縣清水地政事務所測量人員測量結果，
    系爭土地上並未坐落地上物，此有台中縣清水地政事務所九十二年六月十三日清
    地測字第０九二００一０六一四號函附卷可稽，又目前系爭土地上均為雜草叢生
    ，並無任何作物，業經本院會同前開測量人員到場履勘屬實，製有勘驗筆錄附卷
    可憑。又原告主張被告庚○○、壬○○、辛○○同意保持共有，業據提出維持共
    有同意書原本一件，且為該被告三人所不爭執，另原告依系爭土地地形及各共有
    人應有部分之面積，提出如主文所示之分割方案，並經本院囑託台中縣清水地政
    事務所製作分割圖附卷可稽，本院經核上開分割方案，除被告辰○○、午○○二
    人外，其餘共有人均未為爭執，且被告辰○○爭執理由係以希望以其原先耕作位
    置為分配云云，被告午○○係辯以其分配之土地上有坐落墳墓，希望按原分配位
    置分配云云，然查本件業經台中縣清水地政事務所函覆系爭土地上並無地上物（
    即指墳墓），已如前述，且被告辰○○自承系爭土地因欠缺水源，目前已休耕，
    雜草叢生，則依該土地現狀，已無任何原來共有人耕作之作物殘留，亦無法判斷
    各共有人原來耕作範圍所在，被告辰○○、午○○亦未能說明何以其主張之分割
    方式優於前述原告提出之方案，則渠二人意見尚難憑採。綜上各節，本院認依原
    告提出之分割方案核屬妥適，應屬可採。爰將系爭土地分割如主文第二項所示。
五、末按分割共有物事件，本質上並無訟爭性，兩造本可互換地位，由任一共有人起
    訴請求分割，均無不可，本件原告起訴雖於法有據，但被告之應訴實因訴訟性質
    所不得不然，故所為之抗辯自為伸張或防衛權利所必要，是以本院認本件訴訟費
    用宜由各當事人依應有部分比例分擔，併此敘明。
六、據上論結：本件原告之訴為有理由，依民事訴訟法第三百八十五條第一項前段、
    第八十一條第二款、第八十五條第二項，判決如主文。
中 　　華　　　民　　　國　　九十三　　年　　　二　　　月　　  十八  　 日
                                       臺灣臺中地方法院民事第三庭
~B法　　  官
~FO
附表：
┌─┬─────┬──────┬────────┬────────────┐
│編│共有人    │原共有人之應│分  得  面  積  │分割後權利狀態          │
│號│          │有部分比例  │（平方公尺）    │                        │
├─┼─────┼──────┼────────┼────────────┤
│Ａ│乙○○    │2/7         │898             │單獨所有                │
├─┼─────┼──────┼────────┼────────────┤
│Ｂ│子○○    │3/126       │ 75             │單獨所有                │
├─┼─────┼──────┼────────┼────────────┤
│Ｃ│寅○○    │3/126       │ 75             │單獨所有                │
├─┼─────┼──────┼────────┼────────────┤
│Ｄ│丑○○    │3/126       │ 75             │單獨所有                │
├─┼─────┼──────┼────────┼────────────┤
│Ｅ│申○○    │3/126       │ 75             │單獨所有                │
├─┼─────┼──────┼────────┼────────────┤
│Ｆ│卯○○    │3/126       │ 75             │單獨所有                │
├─┼─────┼──────┼────────┼────────────┤
│Ｇ│辛○○    │1/126       │ 74             │按每人各三分之一之應有部│
│  │庚○○    │1/126       │                │分比例保持共有          │
│  │壬○○    │1/126       │                │                        │
├─┼─────┼──────┼────────┼────────────┤
│Ｈ│未○○    │3/28        │336             │單獨所有                │
├─┼─────┼──────┼────────┼────────────┤
│Ｉ│午○○    │3/28        │336             │單獨所有                │
├─┼─────┼──────┼────────┼────────────┤
│Ｊ│巳○○    │3/28        │336             │單獨所有                │
├─┼─────┼──────┼────────┼────────────┤
│Ｋ│丁○○○  │3/28        │336             │單獨所有                │
├─┼─────┼──────┼────────┼────────────┤
│Ｌ│癸○○    │1/7         │449             │保持公同共有            │
│  │戊○      │公同共有    │                │                        │
│  │己○      │            │                │                        │
│  │辰○○    │            │                │                        │
│  │丙○○○  │            │                │                        │
└─┴─────┴──────┴────────┴────────────┘
右為正本係照原本作成
如不服本判決，應於判決送達後二十日內，向本院提出上訴狀。
中 　　華　　　民　　　國　　九十三　　年　　　二　　　月　　  十八  　 日
~B法院書記官
